---
title: "ic_amamentação"
output: 
  html_document:
date: "2023-10-19"
---

```{r setup, include=FALSE}
knitr::opts_chunk$set(
	message = FALSE,
	warning = FALSE,
	include = TRUE
)
knitr::opts_chunk$set(warning = F, message = F)
```

# Análise descritiva

## CARREGAMENTO DAS BIBLIOTECAS

```{r, warning=F, message=F}
library(tidyverse)    ### coleção de pacotes
library(janitor)      ### manipular variaveis
library(haven)        ### ler o pacote .sav    
library(labelled)     ### obter o dicionário das variaveis  
library(ggplot2)      ### construção de gráficos 
library(survival)     ### análise de sobrevivência
library(corrr)        ### talvez
library(ggfortify)    ### talvez
library(summarytools) ### talvez
library(knitr)        ### aparência de tabelas
library(kableExtra)   ### aparência de tabelas
library(git4r)
```

## Carregamento, limpeza da base, e criação do dicionário

```{r include=FALSE}
## importação da base de dados+clean_names()
dados_2 <- read_sav("dados-amamentacao.sav") %>% clean_names()
### gerando dicionário
dicionario <- dados_2 %>% 
  janitor::clean_names()%>% 
  labelled::generate_dictionary()
## vetores com nomes das variaveis de cada tipo
### variaveis de identificação
var_id <- c("n_rand", "grupo", "indic_gemelar", "indic_mae", "indic_info_ganho_peso", "indic_t", "indic_tempo","filter")
###variaveis de sim ou não string
var_sn <- c(
  "trabalha_sn", "mora_com_compan", "af_ca_mama", "orien_amam_prev",
  "gravid_plan", "gravid_desej", "complic_relac_parto",
  "uti", "amament_prev_sn",
  "t1_retorno_ao_trabalho", "t2_retorno_trabalho", "t3_retorno_trabalho"
)
###variaveis de sim ou não numeric
var_sn_10 <- c(
  "religiao_sn", "para_sn",
  "horas_trab_menor_igual7", "horas_trab_menor_7",
  "idade_menor26", "idade_menor_igual26",
  "dias_int_mae_pos_parto_menor_igual3", "dias_int_mae_pos_parto_menor3",
  "ig_parto_36", "ig_parto_37", "ajuda_para_cuidar",
  "dificuldade_para_amamentar", "dor_amamentar",
  "media_amament_prev_12", "peso_nasc_2300",
  "total_t_int_menor11", "ganho_peso_por_dia_menor_igual21",
  "t1_amamen_exclusiva_sn", "t2_amamen_exclusiva_sn", "t3_amamen_exclusiva_sn", "amamen_exclusiva_sn",
  "censura", "retorno_trabalho"
)
###variaveis de fator numeric
var_fct_num <- c(
  "ig_inclus_corrigida_35",
  "religiao_catolica_sn",
  "salario_familiar_cat", "salario_familiar_2cat",
  "idade_faixa_et","escolaridade_cat"
)
###variaveis de fator cahracter
var_fct_chr <- c(
  "mamilos", "tipo_parto", "sexo"
)
###variaveis numéricas
var_num <- c(
  "ig_inclus_corrigida", "horas_trab_dia", "salario_familiar", "idade",
  "dias_int_mae_pos_parto", "ig_parto", "num_filhos_amamentou_todos","media_amament_prev_meses_todos",
  "peso_nasc", "uti_t_int_todos", "total_t_int", "ganho_peso_por_dia", "tempo"
)

### usando dicionário para variaveis de fatores representados por números
var_fct <- c(var_fct_num,var_sn_10)
dados_2[,var_fct] <- lapply(dados_2[,var_fct], as_factor)
### vetor com todas variáveis de fatores
var_fct <-c(var_fct_chr,var_fct_num,var_sn_10,var_sn)
dados_2[,var_fct] <- lapply(dados_2[,var_fct], as.factor)
###limpando a base, removendo os dois valores perdidos durante acompanhamento
df_geral <- dados_2
df_geral <- df_geral %>% 
  janitor::clean_names() %>%
  dplyr::filter(!is.na(tempo_vida_ate_parada_amament_ate180)==TRUE) %>% 
  dplyr::filter(!is.na(censura)==TRUE) %>% 
  dplyr::rename(tempo=tempo_vida_ate_parada_amament_ate180) 
### removendo varaiveis que não serão mais usadas
rm(var_fct_chr,var_fct_num,var_id,var_sn,var_sn_10)
```

## descritiva_mae

```{r}
## algumas variaveis estavam dando problema na hora de gerar os gráficos, então as removi 
problemas <- c("t1_amamen_exclusiva_sn","t2_amamen_exclusiva_sn","t3_amamen_exclusiva_sn","amamen_exclusiva_sn","indic_t","indic_tempo","censura","tempo","t1_retorno_ao_trabalho","t2_retorno_trabalho","t3_retorno_trabalho","retorno_trabalho","filter")
var_fct <- setdiff(var_fct, problemas)
```


### vetor com nomes dos dados que voltados a mãe

```{r}
vet_nao_mae <- c("n_rand", "grupo", "indic_gemelar", "indic_info_ganho_peso", "indic_t", "indic_tempo","filter","sexo","peso_nasc","peso_nasc_2300","uti","uti_t_int_todos","total_t_int", "total_t_int_menor11","ganho_peso_por_dia","ganho_peso_por_dia_menor_igual21",problemas)
vet_mae <- setdiff(names(df_geral), c(vet_nao_mae, problemas))
## duvidas: "uti" é dos filhos, mas necessáriamente se um gêmeo foi internado, o outro também será? COLOQUEI NO VETOR PARA TIRAR
#mesma duvida para variaveis "uti_t_int_todos" , "total_t_int", "total_t_int_menor11", 
```

### dados numéricos

```{r}
df_mae_num <- df_geral %>% 
  dplyr::filter(indic_mae==1) %>% 
  dplyr::select(intersect(var_num,vet_mae))
med_var_mae <- data.frame(media=colMeans(df_mae_num, na.rm = TRUE), variancia=apply(df_mae_num, 2, var, na.rm = TRUE))
med_var_mae %>% kbl() %>%kable_styling()
```

### dados de fatores

```{r results='asis'}
df_mae_fator <- df_geral %>% 
  dplyr::filter(indic_mae==1) %>% dplyr::select(c(intersect(vet_mae,var_fct)))
a <- list()
for (i in names(df_mae_fator)){
  nome_2 <- "frequencia da variavel"
  nome_2 <- paste(nome_2, i)
  var <- df_mae_fator[[i]]
  a[[i]] <- as.data.frame(table(var)) %>% mutate(pcnt=paste(round(Freq*100/180,2),"%")) %>% kable() %>% kable_styling()# adicionei o "pcnt", mas isso alterou o gráfico
  print(a[[i]])
}
```
## descritiva_bebê

### dados numéricos

```{r}
df_mae_num <- df_geral %>% 
  dplyr::filter(indic_mae==1) %>% 
  dplyr::select(intersect(var_num,vet_nao_mae))
med_var_mae <- data.frame(media=colMeans(df_mae_num, na.rm = TRUE), variancia=apply(df_mae_num, 2, var, na.rm = TRUE))
med_var_mae %>% kbl() %>%kable_styling()
```

### dados de fatores

```{r results='asis'}
df_mae_fator <- df_geral %>% 
  dplyr::filter(indic_mae==1) %>% dplyr::select(c(intersect(vet_nao_mae,var_fct)))
a <- list()
for (i in names(df_mae_fator)){
  nome_2 <- "frequencia da variavel"
  nome_2 <- paste(nome_2, i)
  var <- df_mae_fator[[i]]
  a[[i]] <- as.data.frame(table(var)) %>% kable(caption=nome_2) %>% kable_styling()
  print(a[[i]])
}
```

# Análise exploratória 
```{r}
sum(df_geral$horas_trab_dia>7.65)
```

# Análise de sobrevivência

## separando variaveis de fator por numero de fatores 

```{r}
## estava encontrando alguns problemas, então dividi as variáveis em relação ao número de fatores 
fatores_3 <- c("religiao_catolica_sn","salario_familiar_cat","mamilos","escolaridade_cat")
fatores_4 <- c("idade_faixa_et")
fatores_2 <- c(setdiff(var_fct, union(union(fatores_3, fatores_4),problemas)))

```

## para variáveis com 2 fatores 
```{r}
df_geral$censura <- as.numeric(df_geral$censura)
v_imp <- list()
v_imp_nome <- list()
lr_df <- as.data.frame(list()) |> mutate(variavel=NA,valor_p=NA)
for (i in names(df_geral %>% select(fatores_2))){
  lrv<- survdiff(Surv(df_geral$tempo,df_geral$censura)~df_geral[[i]])
  if (lrv$pvalue<1){
    v_imp_nome[i] <- i
    v_imp[i] <- lrv
    lr_df <- rbind(lr_df, data.frame(variável = i, valor_p = round(lrv$pvalue,3)))    
    }
}
lr_df %>% kbl() %>%kable_styling()
    
```

```{r results='asis'}
ekm <- list()
for (i in names(v_imp_nome)){
  ekm[[i]] <- survfit(Surv(df_geral$tempo,df_geral$censura)~df_geral[[i]])
  plot <- autoplot(ekm[[i]],main = paste("curva de Kaplan-Meier para ",i),surv.connect=F)
  print(plot)
}
```

