---
title: "ANÁLISE EXPLORATÓRIA E DE CURVAS KAPLAN-MEIER"
output: 
  html_document: default
---
  
```{r setup, include=FALSE}
knitr::opts_chunk$set(
  message = FALSE,
  warning = FALSE,
  echo=FALSE)
```
```{r}
# carregamento das bibliotecas
library(tidyverse)    ### coleção de pacotes
library(janitor)      ### manipular variaveis
library(haven)        ### ler o pacote .sav    
library(labelled)     ### obter o dicionário das variaveis  
library(ggplot2)      ### construção de gráficos 
library(survival)     ### análise de sobrevivência
library(ggfortify)    ### talvez
library(summarytools) ### talvez
library(knitr)        ### aparência de tabelas
library(kableExtra)   ### aparência de tabelas
library(RCurl)        ### importar base do github
library(survminer)
library(DataExplorer) ### para analise descritiva
```
# Descrição da base de dados
```{r}
## Carregamento, limpeza da base, e criação do dicionário
# importação da base de dados+clean_names()
link <- ("https://github.com/joaogtrm/ic_amament/raw/main/dados-amamentacao.sav")
df <- read_sav(link) 
df <- df %>% 
  janitor::clean_names() %>%
  dplyr::filter(!is.na(tempo_vida_ate_parada_amament_ate180)==TRUE) %>% 
  dplyr::filter(!is.na(censura)==TRUE) %>% 
  dplyr::rename(tempo=tempo_vida_ate_parada_amament_ate180) %>% 
  haven::as_factor() %>%  
  dplyr::mutate(horas_trab_dia = ifelse(horas_trab_dia == 0, NA, horas_trab_dia)) %>% 
  dplyr::mutate(num_filhos_amamentou_todos=ifelse(num_filhos_amamentou_todos == 99997, NA, num_filhos_amamentou_todos)) %>%
  dplyr::mutate(salario_familiar = ifelse(salario_familiar == 0, NA, salario_familiar)) %>% 
  mutate(num_filhos_amamentou_todos_menor_igual2=ifelse(num_filhos_amamentou_todos <= 2, "sim", "nao"))

```

A base de dados foi obtida para outro estudo, por meio de um ensaio clínico randômico promovido pela Universitário da Universidade de São Paulo (HU/USP). O ensaio acompanhou 171 gestantes grávidas de gêmeos, desde o início da gravidez(com 18 a 34 semanas de gestação) até 6 meses depois do parto. Os dados em relação à amamentação foram obtidos mediante entrevistas ocorridas em três momentos pós-parto: 30 a 40 dias (Tempo 1), 90 dias(Tempo 2), e 180 dias(Tempo 3). Também, 43 participantes não tinham informações sobre amamentação durante o período pós-natal, portanto foram excluídos. 

Durante o estudo, 2 dos participantes não compareceram à entrevista pós-natal no Tempo 2 (90 dias), e 2 participantes não compareceram à entrevista pós-natal no Tempo 3 (180 dias). Os dados desses participantes foram censurados nos Tempos 2 e 3, respectivamente. Além disso, dois gêmeos faleceram durante o período do estudo e foram considerados perdidos para o acompanhamento. 

Portanto, o tamanho da amostra utilizado foi de 254 recém nascidos gêmeos que foram amamentados por suas 128 mães.
  
As seguintes características foram consideradas

Características da mãe:

  1) Características Gerais: idade, escolaridade, religião, salário familiar, se está trabalhando no momento, quantas horas trabalha por dia, se mora com companheiro, se tem câncer de mama. 
  
  2) Obstetrícia: é o primeiro parto(paridade), se já amamentou anteriormente (e quando começou a introdução alimentar), se a gravidez foi planejada, se a gravidez foi desejada, quantos dias a mãe ficou internada no pós-parto, se houve complicações no pós-parto, se a mãe sente dor ao amamentar, tipo de parto (cesárea ou vaginal), idade gestacional do parto, se teve ajuda durante a gravidez e no pós-parto, se houve dificuldade para amamentar, se a amamentação ainda era exclusiva (sem introdução alimentar) no tempo 3.

Características do recém-nascido:

  1) Gerais: sexo, peso no nascimento, média do ganho de peso diário. 
  
  2) Obstetrícia: se o recém-nascido precisou ir para a uti, quanto tempo o recém-nascido ficou na uti, se houve orientação prévia em relação à amamentação, se já retornou ao trabalho, tempo em que houve começou a introdução alimentar e se existe censura nesse tempo.

# Análise descritiva

A base conta com 254 observações e 30 variáveis de interesse, com 538 dados faltantes. Na base de dados existem variáveis relacionadas ao recém-nascido, as mães, e também às relacionadas ao período da gravidez (variáveis neonatais). Olhando cada grupo de variáveis de forma separada:


Em relação aos recém-nascidos, apenas 16.93% (43 / 254) foram exclusivamente amamentados durante todo o período da pesquisa. A média (desvio padrão) do peso no nascimento foi de 2299.110 (464.536) gramas, enquanto a média (desvio padrão) de ganho de peso diário foi de 23.337 (9.811) gramas por dia, e 16.53% (42/254) tiveram que ficar na UTI.

Em relação às mães, a média (desvio padrão) das idades das mães foi de 28.87 (5.99) anos, sendo que a 80.48% (103 / 128) estudou até o segundo ano do ensino médio, 54.68% (70 / 128) trabalham, sendo que a metade, 50% (64 / 128), tem jornada de trabalho de 8h por dia e salário familiar de 3.22 salários mínimos, além de que 20.31$ (26/128) já voltaram a trabalhar nos primeiros 180 dias pós-parto. 81.25% (104 / 128) moram com o companheiro, e 92.97% (119 / 128) tiveram ajuda para cuidar dos filhos. 12.5% (16/128) tem câncer de mama.

A média (desvio padrão) das idades gestacional do parto foi de 36.060 (1.67), 82.03% (105 / 128) não tiveram orientação em relação à amamentação. 62.5% (80 / 128) das gravidezes não foram planejadas, e 16.40% (21 / 128) das gravidezes não foram desejadas (a notícia da gravidez não foi algo positivo para a mãe). 80.46% (103 / 128) dos partos foram feitos por cesárea, e 9.38% (12 / 128) apresentaram complicações em relação ao parto. 56.25% (72 / 128) tiveram dificuldade para amamentar, sendo que 17.97% (23 / 128) sentiram dor ao amamentar. Mais da metade das mulheres, 54.69% (70 / 128), já haviam sido mães anteriormente.


# Análise de sobrevivência (Kaplan-meier)

A análise será feita considerando o evento de interesse como a introdução alimentar antes dos 180 dias de vida. 

Uma primeira análise será feita utilizado o estimador kaplan-Meier para estimar a curva de sobrevivência. Este estimador é interessante, pois ele carrega a informação de que a censura de uma observação implica que ela não falhou (ou seja, o evento de interesse não ocorreu) até aquele momento. 

O foco então será analisar as curvas de kaplan meier para diferentes grupos de uma mesma variável, a fim de encontrar variáveis com impacto significativo no tempo até a introdução alimentar dos recém-nascidos. 

No caso das variáveis numéricas, elas foram separadas em grupos, para assim ser possível de comparar as curvas de sobrevivência. As variáveis numéricas consideradas, e seus novos valores, se encontram abaixo:   
```{r}
par(mfrow=c(2,2))
plot_bar <- list()
dat <- df
fil <- "censura"
     plot_bar[["idade_menor26"]] <- ggplot(data = dat, aes(x = dat[["idade_menor26"]], fill = as.factor(dat[[fil]]))) +
       geom_bar(position = position_fill()) + 
       scale_fill_manual(name = "Censura",
                    values = c("0" = "#68E4C3", "1" = "#E95656"))+
       geom_text(aes(label = after_stat(count)),
                 stat = "count",
                 colour = "black",
                 position = position_fill(vjust = 0.5)) +
       ggtitle("Idade da mãe") +
  xlab("") +  # Add x-axis label
  ylab("") +  # Add y-axis label
  theme(plot.title = element_text(hjust = 0.5))
   
```
```{r}
     plot_bar[["salario_familiar_2cat"]] <- ggplot(data = dat, aes(x = dat[["salario_familiar_2cat"]], fill = as.factor(dat[[fil]]))) +
       geom_bar(position = position_fill()) +
              scale_fill_manual(name = "Censura",
                    values = c("0" = "#68E4C3", "1" = "#E95656"))+
       geom_text(aes(label = after_stat(count)),
                 stat = "count",
                 colour = "black",
                 position = position_fill(vjust = 0.5)) +
       ggtitle("Renda familiar") +
  xlab("") +  # Add x-axis label
  ylab("") +  # Add y-axis label
  theme(plot.title = element_text(hjust = 0.5))
   
```
```{r}
     plot_bar[["horas_trab_menor_igual7"]] <- ggplot(data = dat, aes(x = dat[["horas_trab_menor_igual7"]], fill = as.factor(dat[[fil]]))) +
       geom_bar(position = position_fill()) +
              scale_fill_manual(name = "Censura",
                    values = c("0" = "#68E4C3", "1" = "#E95656"))+

       geom_text(aes(label = after_stat(count)),
                 stat = "count",
                 colour = "black",
                 position = position_fill(vjust = 0.5)) +
       ggtitle("Carga horária diária de trabalho") +
  xlab("") +  # Add x-axis label
  ylab("") +  # Add y-axis label
  theme(plot.title = element_text(hjust = 0.5))

```
```{r}
     plot_bar[["media_amament_prev_12"]] <- ggplot(data = dat, aes(x = dat[["media_amament_prev_12"]], fill = as.factor(dat[[fil]]))) +
       geom_bar(position = position_fill())+
                       scale_fill_manual(name = "Censura",
                    values = c("0" = "#68E4C3", "1" = "#E95656"))+

       geom_text(aes(label = after_stat(count)),
                 stat = "count",
                 colour = "black",
                 position = position_fill(vjust = 0.5)) +
       ggtitle("Duração média das amamentações anteriores(até a introdução alimentar)") +
  xlab("") +  # Add x-axis label
  ylab("") +  # Add y-axis label
  theme(plot.title = element_text(hjust = 0.5))
     
```
```{r}
     plot_bar[["dias_int_mae_pos_parto_menor_igual3"]] <- ggplot(data = dat, aes(x = dat[["dias_int_mae_pos_parto_menor_igual3"]], fill = as.factor(dat[[fil]]))) +
       geom_bar(position = position_fill()) +
              scale_fill_manual(name = "Censura",
                    values = c("0" = "#68E4C3", "1" = "#E95656"))+

       geom_text(aes(label = after_stat(count)),
                 stat = "count",
                 colour = "black",
                 position = position_fill(vjust = 0.5)) +
       ggtitle("Dias em que a mãe ficou internada no pós-parto") +
  xlab("") +  # Add x-axis label
  ylab("") +  # Add y-axis label
  theme(plot.title = element_text(hjust = 0.5))

      
```
```{r}
     plot_bar[["ig_parto_36"]] <- ggplot(data = dat, aes(x = dat[["ig_parto_36"]], fill = as.factor(dat[[fil]]))) +
       geom_bar(position = position_fill()) +
              scale_fill_manual(name = "Censura",
                    values = c("0" = "#68E4C3", "1" = "#E95656"))+

       geom_text(aes(label = after_stat(count)),
                 stat = "count",
                 colour = "black",
                 position = position_fill(vjust = 0.5)) +
       ggtitle("Tempo de gestação") +
  xlab("") +  # Add x-axis label
  ylab("") +  # Add y-axis label
  theme(plot.title = element_text(hjust = 0.5))

     
```
```{r}
     plot_bar[["peso_nasc_2300"]] <- ggplot(data = dat, aes(x = dat[["peso_nasc_2300"]], fill = as.factor(dat[[fil]]))) +
       geom_bar(position = position_fill()) +
              scale_fill_manual(name = "Censura",
                    values = c("0" = "#68E4C3", "1" = "#E95656"))+

       geom_text(aes(label = after_stat(count)),
                 stat = "count",
                 colour = "black",
                 position = position_fill(vjust = 0.5)) +
       ggtitle("Peso ao nascer") +
  xlab("") +  # Add x-axis label
  ylab("") +  # Add y-axis label
  theme(plot.title = element_text(hjust = 0.5))

```
```{r}

     plot_bar[["total_t_int_menor11"]] <- ggplot(data = dat, aes(x = dat[["total_t_int_menor11"]], fill = as.factor(dat[[fil]]))) +
       geom_bar(position = position_fill()) +
              scale_fill_manual(name = "Censura",
                    values = c("0" = "#68E4C3", "1" = "#E95656"))+
       geom_text(aes(label = after_stat(count)),
                 stat = "count",
                 colour = "black",
                 position = position_fill(vjust = 0.5)) +
       ggtitle("Número de dias do recém-nascido na uti ") +
  xlab("") +  # Add x-axis label
  ylab("") +  # Add y-axis label
  theme(plot.title = element_text(hjust = 0.5))
     
```
```{r echo=FALSE, figures-side, fig.show="hold", out.width="50%"}
par(mfrow=c(2,2))
plot_bar
```
```{r echo=FALSE}
var_kp_consid <- c(
  "idade_menor_igual26", # idade
  "escolaridade_cat", # escolaridade
  "religiao_sn", # religiao
  "trabalha_sn", # trabalha sim ou não 
  "salario_familiar_2cat", # salário familiar
  "horas_trab_menor_igual7", # carga horaria diária
  "mora_com_compan", # mora com companheiro sim ou não
  "para_sn", # paridade
  "amament_prev_sn", # amamentou préviamente
  "media_amament_prev_12", # média das amamentações prévias
  "gravid_plan", # gravidez planejada
  "gravid_desej", # gravidez desejada
  "dias_int_mae_pos_parto_menor_igual3", # dias em que a mãe ficou internada no pós parto
  "complic_relac_parto", # complicação em relação ao parto
  "tipo_parto", # tipo de parto
  "ig_parto_36", # idade gestacional DO PARTO
  "ajuda_para_cuidar", # ajuda para cuidar
  "dificuldade_para_amamentar", # dificuldade para amamentar
  "amamen_exclusiva_sn", # amamentou exclusivamente?
  "peso_nasc_2300", #peso do recém nascido
  "uti", #se o recém-nascido ficou na uti ou não (sim nao)
  "total_t_int_menor11", # total de dias DO RECÉM NASCIDO no hospital
  "orien_amam_prev", # orientação prévia sobre amamentação
  "sexo", # sexo do recém-nascido
  "censura", # censura
  "tempo", # tempo da introdução alimentar
  ##### nao estava incluso no estudo 
  "dor_amamentar", # dor ao amamentar
  #"ganho_peso_por_dia_menor_igual21", # ganho peso diário
  #"mamilos", # POUCOS problema com mamilos
  "af_ca_mama", # ALGUNS cancer de mama
  "retorno_trabalho", # se a mae retornou ao trabalho (sim nao)
  #"num_filhos_amamentou_todos_menor_igual2", #POUCOS numero de filhos amamentou todos 
  "ganho_peso_por_dia_menor_igual21" # ganho peso diário
  
)

################################################################################
dfas <- df %>% select(var_kp_consid) %>% select(-amamen_exclusiva_sn)
dfas[,c("tempo","censura")] <- lapply(dfas[,c("tempo","censura")],as.integer)

#Criação de uma tabela geral com o valor p do teste de logrank entre as curvas de sobrevivência para todas as variaveis.

v_imp <- list()
v_imp_nome <- list()
p_valor_menor_0.05 <- list()
par(mfrow=c(2,2))
lr_df <- as.data.frame(list()) %>%  mutate(variavel=NA,valor_p=NA)
for (i in (names(dfas %>% select(-c(tempo,censura))))){
  lrv<- survdiff(Surv(dfas$tempo,dfas$censura)~df[[i]])
  v_imp_nome[i] <- i
  v_imp[i] <- lrv
  lr_df <- rbind(lr_df, data.frame(variavel = i, valor_p = round(lrv$pvalue,3))) 
  if ((lrv$pvalue<0.05)==T){p_valor_menor_0.05[[i]] <- lrv$pvalue}
  
}
```
Agora, as curvas de sobrevivência serão estimadas para cada variável, usando o estimador Kaplan-meier.
```{r echo=FALSE, fig.show="hold", out.width="50%"}
ekm <- list()
plot_geral <- list()
for (i in names(v_imp)) {
#for (i in v_imp_nome) {  
  ekm[[i]] <- survfit(Surv(dfas$tempo,dfas$censura)~dfas[[i]])
  plot_geral[[i]] <- ggsurvplot(ekm[[i]], data = dfas,
           pval = TRUE, conf.int=TRUE, conf.int.style = "step",
           ylab = "Sobrevida", xlab = "tempo em dias",legend.title = i, surv.median.line = "hv")
}
plot_geral
```

Note que existe um P-valor em cada gráfico. Ele vem do teste de log-rank, um teste de hipótese em que a hipótese nula é que as curvas de sobrevivência de cada grupo tem distribuição igual, e a hipótese alternativa é que existe diferença entre as curvas de sobrevivência dos grupos. Para um nível de confiança de 95%, um P-valor de 0.05 é adotado, ou seja, quando o P-valor for menor ou igual a 0.05, a hipótese alternativa é considerada, implicando que as curvas de sobrevivência de cada grupo são diferentes, apontando que aquela variável tem influência no tempo em que começa a introdução alimentar.

As curvas de sobrevivência em que os testes de log rank tiveram P-valor menor ou igual a 0.05 se encontram a seguir:
```{r include=FALSE}
#################
#Gráfico das curvas de kaplan-meier e print deles e da tabela
##########
ekm <- list()
plot_kp <- list()
#
  ekm[["idade_menor_igual26"]] <- survfit(Surv(dfas$tempo,dfas$censura)~dfas$idade_menor_igual26)
  plot_kp[["idade_menor_igual26"]] <- ggsurvplot(ekm[["idade_menor_igual26"]], data = dfas,
           pval = TRUE, conf.int=TRUE, conf.int.style = "step",
           ylab = "Sobrevida", xlab = "tempo em dias",legend.title = "Idade da mãe", surv.median.line = "hv",legend.labs = c("Maior que 26 anos", "Menor ou igual a 26 anos"))
  
  ekm[["media_amament_prev_12"]] <- survfit(Surv(dfas$tempo,dfas$censura)~dfas[["media_amament_prev_12"]])
  plot_kp[["media_amament_prev_12"]] <- ggsurvplot(ekm[["media_amament_prev_12"]], data = dfas,
           pval = TRUE, conf.int=TRUE, conf.int.style = "step",
           ylab = "Sobrevida", xlab = "tempo em dias",legend.title = "Duração média das amamentações anteriores (até a introdução alimentar)", surv.median.line = "hv",legend.labs = c("Menor que 12 semanas", "Maior ou igual a 12"))
  
  ekm[["ig_parto_36"]] <- survfit(Surv(dfas$tempo,dfas$censura)~dfas[["ig_parto_36"]])
  plot_kp[["ig_parto_36"]] <- ggsurvplot(ekm[["ig_parto_36"]], data = dfas,
           pval = TRUE, conf.int=TRUE, conf.int.style = "step",
           ylab = "Sobrevida", xlab = "tempo em dias",legend.title = "Tempo de gestação", surv.median.line = "hv",legend.labs = c("Maior que 36 semanas", "Menor ou igual a 36 semanas"))
  
  ekm[["ajuda_para_cuidar"]] <- survfit(Surv(dfas$tempo,dfas$censura)~dfas[["ajuda_para_cuidar"]])
  plot_kp[["ajuda_para_cuidar"]] <- ggsurvplot(ekm[["ajuda_para_cuidar"]], data = dfas,
           pval = TRUE, conf.int=TRUE, conf.int.style = "step",
           ylab = "Sobrevida", xlab = "tempo em dias",legend.title = "Teve ajuda para cuidar", surv.median.line = "hv",legend.labs = c("Não", "Sim"))
  
  ekm[["dificuldade_para_amamentar"]] <- survfit(Surv(dfas$tempo,dfas$censura)~dfas[["dificuldade_para_amamentar"]])
  plot_kp[["dificuldade_para_amamentar"]] <- ggsurvplot(ekm[["dificuldade_para_amamentar"]], data = dfas,
           pval = TRUE, conf.int=TRUE, conf.int.style = "step",
           ylab = "Sobrevida", xlab = "tempo em dias",legend.title = "Teve dificuldade para amamentar", surv.median.line = "hv",legend.labs = c("Não", "sim"))
  
  ekm[["peso_nasc_2300"]] <- survfit(Surv(dfas$tempo,dfas$censura)~dfas[["peso_nasc_2300"]])
  plot_kp[["peso_nasc_2300"]] <- ggsurvplot(ekm[["peso_nasc_2300"]], data = dfas,
           pval = TRUE, conf.int=TRUE, conf.int.style = "step",
           ylab = "Sobrevida", xlab = "tempo em dias",legend.title = "Peso no nascimento", surv.median.line = "hv",legend.labs = c("Maior ou igual a 2300 gramas", "Menor que 2300 gramas"))

  ekm[["total_t_int_menor11"]] <- survfit(Surv(dfas$tempo,dfas$censura)~dfas[["total_t_int_menor11"]])
  plot_kp[["total_t_int_menor11"]] <- ggsurvplot(ekm[["total_t_int_menor11"]], data = dfas,
           pval = TRUE, conf.int=TRUE, conf.int.style = "step",
           ylab = "Sobrevida", xlab = "tempo em dias",legend.title = "quantos dias o recém-nascido ficou internado", surv.median.line = "hv",legend.labs = c("Menor que 11 dias", "Maior ou igual a 11 dias"))
  
  ekm[["orien_amam_prev"]] <- survfit(Surv(dfas$tempo,dfas$censura)~dfas[["orien_amam_prev"]])
  plot_kp[["orien_amam_prev"]] <- ggsurvplot(ekm[["orien_amam_prev"]], data = dfas,
           pval = TRUE, conf.int=TRUE, conf.int.style = "step",
           ylab = "Sobrevida", xlab = "tempo em dias",legend.title = "Teve orientação em relação a amamentação antes do parto", surv.median.line = "hv",legend.labs = c("Não", "Sim"))
  
  ekm[["dor_amamentar"]] <- survfit(Surv(dfas$tempo,dfas$censura)~dfas[["dor_amamentar"]])
  plot_kp[["dor_amamentar"]] <- ggsurvplot(ekm[["dor_amamentar"]], data = dfas,
           pval = TRUE, conf.int=TRUE, conf.int.style = "step",
           ylab = "Sobrevida", xlab = "tempo em dias",legend.title = "Sentiu dor ao amamentar", surv.median.line = "hv",legend.labs = c("Não", "Sim"))
  
  ekm[["retorno_trabalho"]] <- survfit(Surv(dfas$tempo,dfas$censura)~dfas[["retorno_trabalho"]])
  plot_kp[["retorno_trabalho"]] <- ggsurvplot(ekm[["retorno_trabalho"]], data = dfas,
           pval = TRUE, conf.int=TRUE, conf.int.style = "step",
           ylab = "Sobrevida", xlab = "tempo em dias",legend.title = "Retornou ao trabalho", surv.median.line = "hv",legend.labs = c("Não", "Sim"))
  
  ekm[["ganho_peso_por_dia_menor_igual21"]] <- survfit(Surv(dfas$tempo,dfas$censura)~dfas[["ganho_peso_por_dia_menor_igual21"]])
  plot_kp[["ganho_peso_por_dia_menor_igual21"]] <- ggsurvplot(ekm[["ganho_peso_por_dia_menor_igual21"]], data = dfas,
           pval = TRUE, conf.int=TRUE, conf.int.style = "step",
           ylab = "Sobrevida", xlab = "tempo em dias",legend.title = "Ganho de peso diário do recém-nascido", surv.median.line = "hv",legend.labs = c("Maior que 21 gramas", "Menor ou igual a 21 gramas"))
```

```{r echo=FALSE}
plot_kp
```

# Conclusão

De acordo com teste de log-rank, podemos afirmar que os seguintes fatores são agravantes para as mães iniciarem a introdução alimentar precocemente:
  
  1) Ter menos de 26 anos.
   
  2) Ter começado a introdução alimentar precoce com outros filhos anteriormente.
   
  3) Não ter ajuda durante o parto e para cuidar do recém-nascido.
   
  4) Ter dificuldade para amamentar.
   
  5) O recém-nascido ter menos de 2300 gramas.
   
  6) O recém-nascido ter ficado internado por 11 dias ou mais.
   
  7) Ter orientação em relação à amamentação antes do parto.
   
  8) Não sentir dor ao amamentar.
   
  9) Voltar ao trabalho.
  
  10) O recém-nascido ganhar 21 gramas ou menos de peso por dia.
 




