---
title: "ANÁLISE DESCRITIVA E DE CURVAS KAPLAN-MEIER"
output: 
  html_document: default
---
  
```{r setup, include=FALSE, warning=FALSE}
knitr::opts_chunk$set(
	echo = FALSE,
	message = FALSE,
	warning = FALSE
)
```
```{r}
# carregamento das bibliotecas
library(tidyverse)    ### coleção de pacotes
library(janitor)      ### manipular variaveis
library(haven)        ### ler o pacote .sav    
library(labelled)     ### obter o dicionário das variaveis  
library(ggplot2)      ### construção de gráficos 
library(survival)     ### análise de sobrevivência
library(ggfortify)    ### talvez
library(summarytools) ### talvez
library(knitr)        ### aparência de tabelas
library(kableExtra)   ### aparência de tabelas
library(RCurl)        ### importar base do github
library(survminer)
library(DataExplorer) ### para analise descritiva
library(esquisse)
```
# Descrição da base de dados
```{r}
## Carregamento, limpeza da base, e criação do dicionário
## importação da base de dados+clean_names()
link <- ("https://github.com/joaogtrm/ic_amament/raw/main/dados-amamentacao.sav")
df <- read_sav(link) 
df <- df %>% 
  janitor::clean_names() %>%
  dplyr::filter(!is.na(tempo_vida_ate_parada_amament_ate180)==TRUE) %>% 
  dplyr::filter(!is.na(censura)==TRUE) %>% 
  dplyr::rename(tempo=tempo_vida_ate_parada_amament_ate180) %>% 
  haven::as_factor()

## mudança nos valores de algumas variáveis 
df <- df %>% 
  dplyr::mutate(horas_trab_dia = ifelse(horas_trab_dia == 0, NA, horas_trab_dia)) %>% 
  dplyr::mutate(num_filhos_amamentou_todos=ifelse(num_filhos_amamentou_todos == 99997, NA, num_filhos_amamentou_todos)) %>%
  dplyr::mutate(salario_familiar = ifelse(salario_familiar == 0, NA, salario_familiar)) %>% 
  mutate(num_filhos_amamentou_todos_menor_igual2=ifelse(num_filhos_amamentou_todos <= 2, "sim", "nao")) %>% 
  mutate(t2_retorno_trabalho = ifelse(t2_retorno_trabalho == 9999, NA, t2_retorno_trabalho)) %>%
  mutate(t3_retorno_trabalho = ifelse(t3_retorno_trabalho == "", NA, t3_retorno_trabalho)) %>% 
  mutate(t2_retorno_trabalho = ifelse(t2_retorno_trabalho == "", NA, t2_retorno_trabalho))
```

A base de dados foi obtida para outro estudo, por meio de um ensaio clínico randômico promovido pelo Hospital Universitário da Universidade de São Paulo (HU/USP). O ensaio acompanhou 171 gestantes grávidas de gêmeos, desde o início da gravidez(com 18 a 34 semanas de gestação) até 6 meses depois do parto. Os dados em relação à amamentação foram obtidos mediante entrevistas ocorridas em três momentos pós-parto: 30 a 40 dias (Tempo 1), 90 dias(Tempo 2), e 180 dias(Tempo 3). Também, 43 participantes não tinham informações sobre amamentação durante o período pós-natal, portanto foram excluídos. 

Durante o estudo, 2 dos participantes não compareceram à entrevista pós-natal no Tempo 2 (90 dias), e 2 participantes não compareceram à entrevista pós-natal no Tempo 3 (180 dias). Os dados desses participantes foram censurados nos Tempos 2 e 3, respectivamente. Além disso, dois gêmeos faleceram durante o período do estudo e foram considerados perdidos para o acompanhamento. 

Portanto, o tamanho da amostra utilizado foi de 254 recém nascidos gêmeos que foram amamentados por suas 128 mães.

```{r}
variaveis_citadas <- c(
  "idade",
  "escolaridade_cat",                       
  "religiao_sn",                       
  "para_sn",                                
  "trabalha_sn",
  "horas_trab_dia",
  "salario_familiar",                       
  "mora_com_compan",                        
  "af_ca_mama",   
  "num_filhos_amamentou_todos",             
  "media_amament_prev_meses_todos",         
  "gravid_plan",                            
  "gravid_desej",
  "ig_parto",
  "amamen_exclusiva_sn",                    
  "ajuda_para_cuidar",                      
  "dificuldade_para_amamentar",             
  "tempo",                                  
  "censura",
  "dor_amamentar",                          
  "peso_nasc", 
  "tipo_parto",                             
  "sexo",                                   
  "uti_t_int_todos",                        
  "dias_int_mae_pos_parto",                 
  "complic_relac_parto",                    
  "ganho_peso_por_dia",                     
  "uti",                                    
  "orien_amam_prev",                        
  "retorno_trabalho",
  NA)

tabela_variaveis <- c(
  "idade da mãe",
  "escolaridade ",                       
  "Se tem religião",                       
  "Se é o primeiro parto",                                
  "Se trabalha",
  "Carga horária diária de trabalho",
  "Salario familiar",                       
  "Se mora com o companheiro",                        
  "Se tem câncer de mama",   
  "Quantos filhos amamentou préviamente",             
  "Média do tempo em que amamentou anteriormente",         
  "Se a gravidez foi planejada",                            
  "Se a gravidez foi desejada",
  "Idade gestacional do parto",
  "Se a amamentação foi exclusiva",                    
  "Se teve ajuda para cuidar dos filhos",                      
  "Se teve dificuldade para amamentar",             
  "Com quantos dias de vida começou a introdução alimentar",                                  
  "Se o Tempo teve censura ou não",
  "Se sentiu dor ao amamentar",                          
  "Peso do recém-nascido", 
  "Tipo de parto",                             
  "Sexo do recém-nascido",                                   
  "uti_t_int_todos",                        
  "dias_int_mae_pos_parto",                 
  "Se teve complicações relacionadas ao parto",                    
  "Média do ganho de peso diário do recém-nascido",                     
  "uti",                                    
  "Se teve orientação prévia em relação a amamentação",                        
  "Se retornou ao trabalho",
  NA)
```

```{r}
#### variaveis novo df
variaveis_antigas_id <- c(
  "n_rand",
  "grupo",
  "indic_gemelar",
  "indic_mae",
  "indic_info_ganho_peso",
  "indic_t",
  "indic_tempo"
)

variaveis_antigas_modelagem <- c(
  "religiao_sn",
  "para_sn",
  "trabalha_sn",
  "mora_com_compan",
  "af_ca_mama",
  "orien_amam_prev",
  "gravid_plan",
  "gravid_desej",
  "tipo_parto",
  "complic_relac_parto",
  "ajuda_para_cuidar",
  "dificuldade_para_amamentar",
  "dor_amamentar",
  "sexo",
  "uti",
  "amament_prev_sn",
  "t1_amamen_exclusiva_sn",
  "t2_amamen_exclusiva_sn",
  "t3_amamen_exclusiva_sn",
  "amamen_exclusiva_sn",
  "censura",
  "tempo",
  "t1_retorno_ao_trabalho",
  "t2_retorno_trabalho",
  "t3_retorno_trabalho",
  "retorno_trabalho",
  "filter"
)

variaveis_antigas_sem_ajustes <- c(
  "horas_trab_dia",
  "salario_familiar",
  "idade",
  "dias_int_mae_pos_parto",
  "ig_parto",
  "escolaridade_cat",
  "num_filhos_amamentou_todos",
  "media_amament_prev_meses_todos",
  "peso_nasc",
  "uti_t_int_todos",
  "total_t_int",
  "ganho_peso_por_dia",
  "mamilos",
  "religiao_catolica_sn"
)
#### variaveis "descartadas"
variaveis_antigas_ignoradas <- c(
  "ig_inclus_corrigida",
  "ig_inclus_corrigida_35"
)

variaveis_antigas_ignoradas_ajustadas <- c(
  "horas_trab_menor_igual7",
  "horas_trab_menor_7",
  "salario_familiar_cat",
  "salario_familiar_2cat",
  "idade_menor26",
  "idade_menor_igual26",
  "idade_faixa_et",
  "dias_int_mae_pos_parto_menor_igual3",
  "dias_int_mae_pos_parto_menor3",
  "ig_parto_36",
  "ig_parto_37",
  "media_amament_prev_12",
  "peso_nasc_2300",
  "total_t_int_menor11",
  "ganho_peso_por_dia_menor_igual21",
  "num_filhos_amamentou_todos_menor_igual2"
)
variaveis_antigas <- c(variaveis_antigas_id,
                       variaveis_antigas_modelagem,
                       variaveis_antigas_sem_ajustes,
                       variaveis_antigas_ignoradas,
                       variaveis_antigas_ignoradas_ajustadas)

```

# Análise descritiva


A base conta com 254 observações e 30 variáveis de interesse, com 538 dados faltantes. As variáveis foram dividas em quatro grupos:

1)    Maternas: idade materna, escolaridade, religião, se está empregada, salário familiar, caraga horária de trabalho(em horas por dia), estado civil, se tem câncer de mama e se ja retornou ao emprego

2)    Obstétricas e neonatáis: Paridade, quantos filhos amamentou anteriormente, e média do tempo até a parada total da amamentação , se a gravidez foi planejada, se a gravidez foi desejada, quanto tempo a mãe ficou no hospital, se houve complicações envolvendo a mãe no pósparto, tipo de parto, idade gestacional no parto, se teve suporte no pós parto, peso do recém-nascido no nascimento, se o recém-nascido ficou internado na UTI, depois de quanto tempo o recém-nascido deixou o hospital, sexo do recém-nascido, ganho de peso diário do recém nascido(média), sexo do recém-nascido

4)    Relacionadas a amamentação: Se teve dificuldade para amamentar, se amamentou exclusivamente, se teve orientação em relação a amamentação, se sentiu dor ao amamentar

  1) Em relação aos recém-nascidos, apenas 16.93% (43 / 254) foram exclusivamente amamentados durante todo o período da pesquisa. A média (desvio padrão) do peso no nascimento foi de 2299.110 (464.536) gramas, enquanto a média (desvio padrão) de ganho de peso diário foi de 23.337 (9.811) gramas por dia, e 16.53% (42/254) tiveram que ficar na UTI.

  2) Em relação às mães, a média (desvio padrão) das idades foi de 28.87 (5.99) anos, sendo que 80.48% (103 / 128) estudou até o segundo ano do ensino médio, 54.68% (70 / 128) trabalham, sendo que a metade, 50% (64 / 128), tem jornada de trabalho de 8h por dia e salário familiar de 3.22 salários mínimos, além de que 20.31% (26/128) já voltaram a trabalhar nos primeiros 180 dias pós-parto. 81.25% (104 / 128) moram com o companheiro, 92.97% (119 / 128) tiveram ajuda para cuidar dos filhos e 12.5% (16/128) tem câncer de mama.

  3) Em relação aos dados neonatais, a média (desvio padrão) das idades gestacional do parto foi de 36.060 (1.67), 82.03% (105 / 128) não tiveram orientação em relação à amamentação. 62.5% (80 / 128) das gravidezes não foram planejadas, e 16.40% (21 / 128) das gravidezes não foram desejadas (a notícia da gravidez não foi algo positivo para a mãe). 80.46% (103 / 128) dos partos foram feitos por cesárea, e 9.38% (12 / 128) apresentaram complicações em relação ao parto. 56.25% (72 / 128) tiveram dificuldade para amamentar, sendo que 17.97% (23 / 128) sentiram dor ao amamentar. Mais da metade das mulheres, 54.69% (70 / 128), já haviam sido mães anteriormente.

# Análise de sobrevivência (Kaplan-meier)

A análise será feita considerando o evento de interesse como a introdução alimentar antes dos 180 dias de vida. 

Uma primeira análise será feita utilizado o estimador kaplan-Meier para estimar a curva de sobrevivência, representação gráfica que mostra a probabilidade de um indivíduo sobreviver(no caso do estudo, de não ter começado a introdução alimentar) ao longo do tempo. O estimador kaplan-Meier é interessante, pois ele carrega a informação de que a censura de uma observação implica que ela não falhou (ou seja, o evento de interesse não ocorreu) até aquele momento. 

O foco então será analisar as curvas de kaplan meier para diferentes grupos de uma mesma variável, a fim de encontrar variáveis com impacto significativo no tempo até a introdução alimentar dos recém-nascidos. 

```{r eval=FALSE, include=FALSE}
nomes_codigo_antigo <- c(
  "idade_menor_igual26", # idade
  "escolaridade_cat", # escolaridade
  "religiao_sn", # religiao
  "trabalha_sn", # trabalha sim ou não 
  "salario_familiar_2cat", # salário familiar
  "horas_trab_menor_igual7", # carga horaria diária
  "mora_com_compan", # mora com companheiro sim ou não
  "para_sn", # paridade
  "amament_prev_sn", # amamentou préviamente
  "media_amament_prev_12", # média das amamentações prévias
  "gravid_plan", # gravidez planejada
  "gravid_desej", # gravidez desejada
  "dias_int_mae_pos_parto_menor_igual3", # dias em que a mãe ficou internada no pós parto
  "complic_relac_parto", # complicação em relação ao parto
  "tipo_parto", # tipo de parto
  "ig_parto_36", # idade gestacional DO PARTO
  "ajuda_para_cuidar", # ajuda para cuidar
  "dificuldade_para_amamentar", # dificuldade para amamentar
  "amamen_exclusiva_sn", # amamentou exclusivamente?
  "peso_nasc_2300", #peso do recém nascido
  "uti", #se o recém-nascido ficou na uti ou não (sim nao)
  "total_t_int_menor11", # total de dias DO RECÉM NASCIDO no hospital
  "orien_amam_prev", # orientação prévia sobre amamentação
  "sexo", # sexo do recém-nascido
  "censura", # censura
  "tempo", # tempo da introdução alimentar
  ##### nao estava incluso no estudo 
  "dor_amamentar", # dor ao amamentar
  #"ganho_peso_por_dia_menor_igual21", # ganho peso diário
  #"mamilos", # POUCOS problema com mamilos
  "af_ca_mama", # ALGUNS cancer de mama
  "retorno_trabalho", # se a mae retornou ao trabalho (sim nao)
  #"num_filhos_amamentou_todos_menor_igual2", #POUCOS numero de filhos amamentou todos 
  "ganho_peso_por_dia_menor_igual21" # ganho peso diário
  
)
```

```{r echo=FALSE}

################################################################################
dfas <- df %>% select(var_kp_consid) %>% select(-amamen_exclusiva_sn)
dfas[,c("tempo","censura")] <- lapply(dfas[,c("tempo","censura")],as.integer)

#Criação de uma tabela geral com o valor p do teste de logrank entre as curvas de sobrevivência para todas as variaveis.

v_imp <- list()
v_imp_nome <- list()
p_valor_menor_0.05 <- list()
par(mfrow=c(2,2))
lr_df <- as.data.frame(list()) %>%  mutate(variavel=NA,valor_p=NA)
for (i in (names(dfas %>% select(-c(tempo,censura))))){
  lrv<- survdiff(Surv(dfas$tempo,dfas$censura)~df[[i]])
  v_imp_nome[i] <- i
  v_imp[i] <- lrv
  lr_df <- rbind(lr_df, data.frame(variavel = i, valor_p = round(lrv$pvalue,3))) 
  if ((lrv$pvalue<0.05)==T){p_valor_menor_0.05[[i]] <- lrv$pvalue}
  
}
```

Agora, as curvas de sobrevivência serão estimadas para cada variável, usando o estimador Kaplan-meier.

```{r echo=FALSE, fig.show="hold", out.width="50%"}
ekm <- list()
plot_geral <- list()
for (i in names(v_imp)) {
#for (i in v_imp_nome) {  
  ekm[[i]] <- survfit(Surv(dfas$tempo,dfas$censura)~dfas[[i]])
  plot_geral[[i]] <- ggsurvplot(ekm[[i]], data = dfas,
           pval = TRUE, conf.int=TRUE, conf.int.style = "step",
           ylab = "Sobrevida", xlab = "tempo em dias",legend.title = i, surv.median.line = "hv")
}
plot_geral
```

Note que existe um P-valor em cada gráfico. Ele vem do teste de log-rank, um teste de hipótese em que a hipótese nula é que as curvas de sobrevivência de cada grupo tem distribuição igual, e a hipótese alternativa é que existe diferença entre as curvas de sobrevivência dos grupos. Para um nível de confiança de 95%, um P-valor de 0.05 é adotado, ou seja, quando o P-valor for menor ou igual a 0.05, a hipótese alternativa é considerada, implicando que as curvas de sobrevivência de cada grupo são diferentes, apontando que aquela variável tem influência no tempo em que começa a introdução alimentar.

As curvas de sobrevivência em que os testes de log rank tiveram P-valor menor ou igual a 0.05 se encontram a seguir:
```{r include=FALSE}
#################
#Gráfico das curvas de kaplan-meier e print deles e da tabela
##########
ekm <- list()
plot_kp <- list()
#
  ekm[["idade_menor_igual26"]] <- survfit(Surv(dfas$tempo,dfas$censura)~dfas$idade_menor_igual26)
  plot_kp[["idade_menor_igual26"]] <- ggsurvplot(ekm[["idade_menor_igual26"]], data = dfas,
           pval = TRUE, conf.int=TRUE, conf.int.style = "step",
           ylab = "Sobrevida", xlab = "tempo em dias",legend.title = "Idade da mãe", surv.median.line = "hv",legend.labs = c("Maior que 26 anos", "Menor ou igual a 26 anos"))
  
  ekm[["media_amament_prev_12"]] <- survfit(Surv(dfas$tempo,dfas$censura)~dfas[["media_amament_prev_12"]])
  plot_kp[["media_amament_prev_12"]] <- ggsurvplot(ekm[["media_amament_prev_12"]], data = dfas,
           pval = TRUE, conf.int=TRUE, conf.int.style = "step",
           ylab = "Sobrevida", xlab = "tempo em dias",legend.title = "Duração média das amamentações anteriores (até a introdução alimentar)", surv.median.line = "hv",legend.labs = c("Menor que 12 semanas", "Maior ou igual a 12"))
  
  ekm[["ig_parto_36"]] <- survfit(Surv(dfas$tempo,dfas$censura)~dfas[["ig_parto_36"]])
  plot_kp[["ig_parto_36"]] <- ggsurvplot(ekm[["ig_parto_36"]], data = dfas,
           pval = TRUE, conf.int=TRUE, conf.int.style = "step",
           ylab = "Sobrevida", xlab = "tempo em dias",legend.title = "Tempo de gestação", surv.median.line = "hv",legend.labs = c("Maior que 36 semanas", "Menor ou igual a 36 semanas"))
  
  ekm[["ajuda_para_cuidar"]] <- survfit(Surv(dfas$tempo,dfas$censura)~dfas[["ajuda_para_cuidar"]])
  plot_kp[["ajuda_para_cuidar"]] <- ggsurvplot(ekm[["ajuda_para_cuidar"]], data = dfas,
           pval = TRUE, conf.int=TRUE, conf.int.style = "step",
           ylab = "Sobrevida", xlab = "tempo em dias",legend.title = "Teve ajuda para cuidar", surv.median.line = "hv",legend.labs = c("Não", "Sim"))
  
  ekm[["dificuldade_para_amamentar"]] <- survfit(Surv(dfas$tempo,dfas$censura)~dfas[["dificuldade_para_amamentar"]])
  plot_kp[["dificuldade_para_amamentar"]] <- ggsurvplot(ekm[["dificuldade_para_amamentar"]], data = dfas,
           pval = TRUE, conf.int=TRUE, conf.int.style = "step",
           ylab = "Sobrevida", xlab = "tempo em dias",legend.title = "Teve dificuldade para amamentar", surv.median.line = "hv",legend.labs = c("Não", "sim"))
  
  ekm[["peso_nasc_2300"]] <- survfit(Surv(dfas$tempo,dfas$censura)~dfas[["peso_nasc_2300"]])
  plot_kp[["peso_nasc_2300"]] <- ggsurvplot(ekm[["peso_nasc_2300"]], data = dfas,
           pval = TRUE, conf.int=TRUE, conf.int.style = "step",
           ylab = "Sobrevida", xlab = "tempo em dias",legend.title = "Peso no nascimento", surv.median.line = "hv",legend.labs = c("Maior ou igual a 2300 gramas", "Menor que 2300 gramas"))

  ekm[["total_t_int_menor11"]] <- survfit(Surv(dfas$tempo,dfas$censura)~dfas[["total_t_int_menor11"]])
  plot_kp[["total_t_int_menor11"]] <- ggsurvplot(ekm[["total_t_int_menor11"]], data = dfas,
           pval = TRUE, conf.int=TRUE, conf.int.style = "step",
           ylab = "Sobrevida", xlab = "tempo em dias",legend.title = "quantos dias o recém-nascido ficou internado", surv.median.line = "hv",legend.labs = c("Menor que 11 dias", "Maior ou igual a 11 dias"))
  
  ekm[["orien_amam_prev"]] <- survfit(Surv(dfas$tempo,dfas$censura)~dfas[["orien_amam_prev"]])
  plot_kp[["orien_amam_prev"]] <- ggsurvplot(ekm[["orien_amam_prev"]], data = dfas,
           pval = TRUE, conf.int=TRUE, conf.int.style = "step",
           ylab = "Sobrevida", xlab = "tempo em dias",legend.title = "Teve orientação em relação a amamentação antes do parto", surv.median.line = "hv",legend.labs = c("Não", "Sim"))
  
  ekm[["dor_amamentar"]] <- survfit(Surv(dfas$tempo,dfas$censura)~dfas[["dor_amamentar"]])
  plot_kp[["dor_amamentar"]] <- ggsurvplot(ekm[["dor_amamentar"]], data = dfas,
           pval = TRUE, conf.int=TRUE, conf.int.style = "step",
           ylab = "Sobrevida", xlab = "tempo em dias",legend.title = "Sentiu dor ao amamentar", surv.median.line = "hv",legend.labs = c("Não", "Sim"))
  
  ekm[["retorno_trabalho"]] <- survfit(Surv(dfas$tempo,dfas$censura)~dfas[["retorno_trabalho"]])
  plot_kp[["retorno_trabalho"]] <- ggsurvplot(ekm[["retorno_trabalho"]], data = dfas,
           pval = TRUE, conf.int=TRUE, conf.int.style = "step",
           ylab = "Sobrevida", xlab = "tempo em dias",legend.title = "Retornou ao trabalho", surv.median.line = "hv",legend.labs = c("Não", "Sim"))
  
  ekm[["ganho_peso_por_dia_menor_igual21"]] <- survfit(Surv(dfas$tempo,dfas$censura)~dfas[["ganho_peso_por_dia_menor_igual21"]])
  plot_kp[["ganho_peso_por_dia_menor_igual21"]] <- ggsurvplot(ekm[["ganho_peso_por_dia_menor_igual21"]], data = dfas,
           pval = TRUE, conf.int=TRUE, conf.int.style = "step",
           ylab = "Sobrevida", xlab = "tempo em dias",legend.title = "Ganho de peso diário do recém-nascido", surv.median.line = "hv",legend.labs = c("Maior que 21 gramas", "Menor ou igual a 21 gramas"))
```

```{r echo=FALSE}
plot_kp
```

# Conclusão

De acordo com teste de log-rank, podemos afirmar que os seguintes fatores são agravantes para as mães iniciarem a introdução alimentar precocemente:
  
  1) Mãe com idade inferior a 26 anos.
   
  2) Ter começado a introdução alimentar precocemente (antes de 12 semanas) em amamentações prévias.
  
  X) Idade Gestacional igual ou inferior a 36 semanas 
   
   
  3) Não ter ajuda durante o parto e/ou para cuidar do recém-nascido.
  
  4) Ter dificuldade para amamentar.
   
  5) O recém-nascido ter menos de 2300 gramas.
   
  6) O recém-nascido ter ficado internado por 11 dias ou mais.
   
  7) Ter orientação em relação à amamentação antes do parto.
   
  8) Não sentir dor ao amamentar.
   
  9) Não retornou ao ao trabalho.
  
  10) O recém-nascido ganhar 21 gramas ou menos de peso por dia.
 




